臺灣臺北地方法院民事判決　　　　　　 99年度勞訴字第329號
原　　　告　李玉華
訴訟代理人　李師榮律師
複　代理人　蔡嘉政律師
被　　　告　國華人壽保險股份有限公司
法定代理人　陳清江
訴訟代理人　黃育德
　　　　　　曾凡御
上列當事人間請求給付退休金事件，本院於民國99年12月23 日
言詞辯論終結，判決如下：
    主  文
原告之訴及假執行之聲請均駁回。
訴訟費用由原告負擔。
    事實及理由
一、原告起訴主張：其自民國65年8月9日起受僱於被告，並於94
    年8月25日自請退休，退休金基數為45。被告於計算原告之
    退休金時，未將原告於94年所領取之年終獎金新台幣（下同
    ）13萬7,520元平均納入每月所得工資，致計入退休前6個月
    之平均工資時，每月減少1萬1,460元，亦即原告退休金差額
    為51萬5,700元【計算式：11,460×45＝515,700】，爰依勞
    動基準法（下稱勞基法）第55條之規定，請求被告給付退休
    金差額等語，並聲明：被告應給付原告51萬5,700元，及自
    94年9月1日起至清償日止，按週年利率5%計算之利息。
二、被告則以：被告公司係每年以公文方式通知員工該年度年終
    獎金發放之數額，且係按照考績核給，並非每年固定發放固
    定數額，具「不確定性」，核與工資應具備「經常性給與」
    之要件亦有不符。且依勞基法施行細則第10條第2款規定，
    年終獎金明文排除於勞基法第2條第3款規定之工資範圍外，
    故原告所領取之年終獎金自無須計入平均工資計算退休金等
    語，資為抗辯，並聲明：原告之訴駁回。如受不利判決，請
    准供擔保免為假執行。
三、兩造不爭執之事實：
  (一)原告自65年8月9日起受僱於被告，在被告公司台南分公司擔
    任副科長，原告於94年8月25日自請退休，領取退休金206萬
    2,800元。
  (二)原告退休前6個月所領取之薪資平均為4萬5,840，退休基數
    為45。
  (三)原告退休前之94年1月曾領取年終獎金13萬7,520元。
四、原告主張被告未將年終獎金列入計算退休金之平均工資，致
    其請領之退休金有短缺，請求被告給付退休金差額，為被告
    所否認，並以前揭情詞置辯，茲本件應審究之爭點為：系爭
    年終獎金是否應納入計算原告退休金之平均工資範圍？
  (一)按所謂工資，係指勞工因工作而獲得之報酬，包括工資、薪
    金及按計時、計日、計月、計件以現金或實物等方式給付之
    獎金、津貼，暨其他任何名義經常性給與均屬之，勞基法第
    2條第3款定有明文。是工資係勞工勞動之對價且為經常性之
    給與。所謂經常性之給付，衹要在一般情形下經常可以領得
    之給付即屬之。舉凡某種給與係屬工作上之報酬，在制度上
    有經常性者，均得列入計算。惟倘係雇主具有勉勵、恩惠性
    質之給與，或非勞工勞務之對價，縱勞工可按時領取，仍與
    經常性給與有別，不得列入工資範圍內（最高法院87年台上
    字第2754號判例意旨參照）。又勞基法施行細則第10條則規
    定：「本法第2條第3款所稱之其他任何名義之經常性給與係
    指左列各款以外之給與。一紅利。二獎金：指年終獎金、競
    賽獎金、研究發明獎金、特殊功績獎金、久任獎金、節約燃
    料物料獎金及其他非經常性獎金。…」因此於決定某給付是
    否為工資時，應從契約法觀點，以該給付之性質，依一般交
    易觀念決之，是否與勞務之提出處於對價關係之經常性給付
    為斷。至於其給付名義如何，則非所問。
  (二)查原告主張應納入平均工資計算之被告於94年1月核發之年
    終獎金，非惟勞基法施行細則第10條明文排除不屬工資範圍
    之給與，且查，依卷附之被告公司之工作規則第37條年終獎
    金規定：「公司於營業年度終了結算如有盈餘，依『年度考
    績及年終獎金辦法』核給年終獎金。」，而被告公司歷年發
    給年終獎金目的均係為慰問員工終年辛勞，亦有被告公司通
    知函在卷可稽，可知被告公司年終獎金之發放係以營業年度
    終了結算有盈餘為前提，並非工作之報償，亦與勞工付出勞
    務之多寡並無關連，堪認屬恩惠性、鼓勵性給與，並非以之
    交換勞工之勞動力甚明。又查，被告歷年來發放年終獎金之
    標準及方法，均係於農曆年前以公函通知當年度年終獎金發
    放標準，即以前一年度12月薪津為基準，並以年終獎金發放
    日仍在職者為對象，依員工考績優等、甲等、乙等之不同，
    可領取4個月、3個月、2個月或2.5個月不等之年終獎金，服
    務未滿1年者，依服務月數之比例計算核發，丙等則不予核
    發，全年度曠職半日扣減年終獎金4%等情，有91至94年間被
    告公司核發年終獎金之通知函在卷可佐，可知被告係依考績
    及員工勤惰情形，並參考各年度公司營運狀況，發給員工年
    終獎金，同年度中員工因考績及勤惰表現有異，領取之年終
    獎金數額即有不同，而不同年度中，考績同為乙等之員工亦
    因公司營運狀況之差異，領取之年終獎金數額亦有2個月或
    2.5個月之不同，足見被告公司員工是否能領取年終獎金，
    與該年度勤惰與表現及公司營運狀況有關，實具有不確定性
    ，而原告於90年1月、91年1月、92年1月、93年1月所領取之
    年終獎金各為12萬9, 060元、17萬3,600元、18萬1,080元、
    13萬7,520元，有薪資單在卷可證，益證原告歷年由被告發
    給之年終獎金具有不確定性，原告徒以年終獎金於固定時間
    上發放，即謂其具備勞基法上工資給付之經常性，自非可採
    。至原告復主張：年終獎金規定於被告公司工作規則第6章
    工資之下，係屬工資之一部云云，查被告公司工作規則中關
    於年終獎金係規定於第6章工資中，為被告所不否認，惟勞
    基法上工資之認定應依一般交易觀念決之，視與勞務之提出
    是否處於對價關係之經常性給付為斷，不因被告公司工作規
    則將年終獎金規定於第6章工資之下，即可逕認屬勞基法上
    之工資，原告此部分主張，亦無足採。
五、基上，被告所核發予員工之年終獎金，並非員工勞動之對價
    ，亦非經常性之給與，而非屬勞基法上之工資，原告主張應
    將之納入平均工資計算核給退休金，自非可採。從而，原告
    依勞基法第55條之規定，請求被告給付原告退休金差額51萬
    5,700元，及自94年9月1日起至清償日止，按週年利率5% 計
    算之利息，為無理由，應予駁回。原告之訴既經駁回，其假
    執行之聲請即失所附麗，應併予駁回。
六、本件事證已臻明確，兩造其餘攻擊防禦方法及其他所為之舉
    證，經審酌後認對於本件判斷不生影響，爰不一一論述，併
    此敘明。
七、訴訟費用負擔之依據：民事訴訟法第78條。
中    華    民    國    100    年  1    月    13      日
                    勞工法庭    法  官  賴惠慈
以上正本係照原本作成
如對本判決上訴，須於判決送達後20日內向本院提出上訴狀。如
委任律師提起上訴者，應一併繳納上訴審裁判費。
中    華    民    國   100    年    1     月    13    日
                                書記官  廖素芳